臺灣高等法院高雄分院民事判決　　　　 99年度重上字第104號
上　訴　人　己○○○股份有限公司
法定代理人　乙○○
訴訟代理人　戊○○
上　訴　人　甲○○
　　　　　　丁○○
被 上 訴人　丙○○
法定代理人　丁○○
前　三　人
訴訟代理人　楊昌禧律師
　　　　　　梁育誠律師
上列當事人間請求損害賠償事件，上訴人對於民國99年10月20日
臺灣高雄地方法院99年度重訴字第23號第一審判決提起上訴，本
院於100年3 月16日言詞辯論終結，判決如下：
    主  文
上訴人丁○○及被上訴人應於繼承訴外人黃淑卿之遺產範圍內再
連帶給付上訴人己○○○股份有限公司新台幣佰壹拾萬零柒佰
柒拾貳元，及自民國九十八年四月十四日起至清償日止，按週年
利率百分之五計算之利息。
上訴人己○○○股份有限公司其餘上訴及擴張之訴均駁回。
原判決關於命上訴人甲○○及丁○○於上訴人己○○○股份有限
公司就上訴人丁○○及被上訴人繼承訴外人黃淑卿之遺產強制執
行無效果時，由上訴人甲○○及丁○○就不足部分連帶給付至新
台幣柒佰壹拾玖萬玖仟壹佰貳拾捌元範圍內之金額，及各自民國
九十八年四月二十六日、民國九十八年四月十四日起至清償日止
，按週年利率百分之五計算之利息，暨該部分假執行之宣告，並
訴訟費用之裁判，均廢棄。
上開廢棄部分，被上訴人在第一審之訴及假執行之聲請均駁回。
第二審訴訟費用（上訴人己○○○股份有限公司上訴部分）由上
訴人丁○○及被上訴人連帶負擔；第一、二審訴訟費用（上訴人
丁○○及甲○○上訴部分）由上訴人己○○○股份有限公司負擔
。
本判決第一項所命給付，於上訴人己○○○股份有限公司以新台
幣壹佰零肆萬元為上訴人丁○○及被上訴人供擔保後，得假執行
。
    事實及理由
一、按訴之變更或追加，非經他造同意，不得為之。但第二百五
    十五條第一項第二款至第六款情形，不在此限。民事訴訟法
    第446 條第1 項著有明文；次按訴狀送達後，原告不得將原
    訴變更或追加他訴。但有下列各款情形之一者，不在此限：
    三、擴張或減縮應受判決事項之聲明者。復為同法第第255
    條第1 項第3 款所明定。本件上訴人己○○○股份有限公司
    （下稱庚○公司）於原審係起訴請求上訴人甲○○（下稱甲
    ○○）、丁○○（下稱丁○○，與甲○○合稱甲○○等）及
    被上訴人應連帶給付新台幣（下同）7,199,128 元及利息，
    並經原審判決丁○○與被上訴人（下合稱丁○○等）應於繼
    承黃淑卿之遺產範圍內連帶給付庚○公司7,199,128 元，及
    自民國98年4 月14日起至清償日止，按週年利率5%計算之利
    息；甲○○等於庚○公司就丁○○等繼承黃淑卿之遺產強制
    執行無效果時，由甲○○等就不足部分連帶給付至7,199,12
    8 元範圍內之金額，及各自98年4 月26日、同年4 月14日起
    至清償日止，按週年利率5%計算之利息。嗣庚○公司於上訴
    本院時，擴張如後述庚○公司之上訴聲明，揆諸前揭說明，
    其擴張應受判決事項之聲明，於法有據，合先敘明。
二、庚○公司主張：訴外人黃淑卿前任職於庚○公司，擔任營業
    員工作，因未依客戶即訴外人黃良華之指示下單買賣股票、
    挪用交割款及盜賣股票等行為，致黃良華受有損害；黃良華
    於91年間對庚○公司、丁○○及被上訴人提起損害賠償之民
    事訴訟，經本院以96年度重上更(一)字第7 號民事判決，認被
    上訴人於繼承黃淑卿之遺產範圍內，與丁○○及庚○公司應
    連帶給付黃良華7,199,128 元，及自89年5 月2 日起至清償
    日止，按年息5%計算之利息，並經最高法院以97年度台上字
    第2641號判決駁回該案兩造之上訴而確定（下稱系爭前案）
    。嗣庚○公司依系爭前案判決內容，於98年1 月16日向黃良
    華清償本金及利息合計10,299,900元（下稱系爭賠償款）。
    而黃淑卿已於89年5 月4 日死亡，丁○○及被上訴人分別為
    黃淑卿之配偶及未成年子女，均未於法定期限內拋棄或限定
    繼承，庚○公司自得依民法第188 條第3 項及繼承之規定，
    請求丁○○等應連帶給付7,199,128 元（下稱系爭賠償本金
    ）；又丁○○及甲○○先後自86年11月17日及89年3 月3 日
    起擔任黃淑卿任職於庚○公司之人事保證人，並簽立職員保
    證書（下分別稱丁○○保證書、甲○○保證書，並合稱系爭
    保證書），同意黃淑卿於任職庚○公司期間，如因違反證券
    交易法令等規定，致庚○公司須對客戶負擔清償責任時，應
    與黃淑卿負連帶賠償責任，故庚○公司亦得依民法第188 條
    第3 項及人事保證契約之法律關係，請求甲○○等，負連帶
    損害賠償責任等情。並聲明：（一）甲○○等及被上訴人應
    連帶給付庚○公司7,199,128 元，及自98年4 月2 日起至清
    償日止，按年息5%計算之利息。（二）願供擔保，請准宣告
    假執行。
三、甲○○等及被上訴人則以：甲○○並未同意擔任黃淑卿之人
    事保證人，亦未於甲○○保證書上簽名及用印。而丁○○雖
    擔任黃淑卿之人事保證人，惟保證期間不明。又庚○公司既
    於89年3 月3 日要求甲○○擔任黃淑卿之人事保證人，則丁
    ○○不再負人事保證人責任。再者，甲○○等縱使擔任黃淑
    卿之人事保證人，然庚○公司係依民法第188 條第3 項規定
    之內部求償權，對黃淑卿行使權利，此非屬人事保證之範圍
    。況依民法第756 條之2 第2 項規定，庚○公司請求甲○○
    等賠償金額，應以黃淑卿於89年度可得報酬之總額為限。此
    外，庚○公司監督黃淑卿職務之行使，亦有疏失，甲○○等
    得請求減輕或免除賠償金額。而本件損害賠償事故，係發生
    於89年4 月28日，庚○公司遲至98年4 月2 日始向原審法院
    聲請對甲○○等核發支付命令，依民法第756 條之8 之規定
    ，其人事保證契約請求權已罹於2 年時效。末者，被上訴人
    於繼承黃淑卿之遺產時，年僅4 歲，為無行為能力人；丁○
    ○對於黃淑卿是否依照客戶指示下單買賣股票？有無因為挪
    用客戶交割款及盜賣客戶股票等行為，應負侵權行為損害賠
    償責任，均無從知悉，致丁○○等均未能於繼承開始時為限
    定或拋棄繼承，且由丁○○等繼承本件黃淑卿之債務顯失公
    平，故丁○○等得依民法繼承編施行法第1 條之1 第2 項、
    第1 條之3 第4 項之規定，主張以所得遺產為限，負清償責
    任等語，資為抗辯。並聲明：庚○公司之訴駁回。
四、原審判決丁○○等應於繼承黃淑卿之遺產範圍內連帶給付庚
    ○公司7,199,128 元，及自98年4 月14日起至清償日止，按
    週年利率5%計算之利息；甲○○等於庚○公司就丁○○等繼
    承黃淑卿之遺產強制執行無效果時，由甲○○等就不足部分
    連帶給付至7,199,128 元範圍內之金額，及各自98年4 月26
    日、同年月14日起至清償日止，按週年利率5%計算之利息，
    同時諭知庚○公司供擔保，得為假執行，並駁回庚○公司其
    餘之訴。庚○公司與甲○○等各對原審不利判決部分提起上
    訴，庚○公司並於本院擴張聲明：（一）原判決後開不利於
    庚○公司部分廢棄。（二）被上訴人應於繼承黃淑卿之遺產
    範圍內，與丁○○再連帶給付庚○公司3,100,772 元，及自
    98年4 月14日起至清償日止，按週年利率5%計算之利息。（
    三）甲○○等於庚○公司就丁○○等繼承之黃淑卿遺產強制
    執行無效果時，由甲○○等就不足部分再連帶給付至3,100,
    772 元範圍內之金額，及各自98年4 月26日、同年月14日起
    至清償日止，按週年利率5%計算之利息。（四）願供擔保，
    請准宣告假執行；並對被上訴部分，聲明：上訴駁回。甲○
    ○等於本院聲明：（一）原判決關於甲○○等於庚○公司就
    丁○○等繼承之黃淑卿遺產強制執行無效果時，由甲○○等
    就不足部分連帶給付至7,199,128 元範圍內之金額，及各自
    98年4 月26日、同年月14日起至清償日止，按週年利率5%計
    算之利息，及該部分假執行之聲請，暨訴訟費用之諭知，均
    廢棄。（二）上開廢棄部分，庚○公司在第一審之訴及假執
    行之聲請均駁回。（三）庚○公司擴張之訴駁回；並對被上
    訴部分，答辯聲明：上訴駁回；被上訴人答辯聲明：上訴駁
    回。
五、兩造不爭事項
（一）黃淑卿於89年5 月4 日死亡，繼承人為其配偶即丁○○及
      其子丙○○，丁○○等於黃淑卿死亡後均未於法定期間內
      限定或拋棄繼承。
（二）黃淑卿原任職於庚○公司從事營業員工作，因未依客戶即
      黃良華之指示下單買賣股票、挪用交割款及盜賣股票等行
      為，致黃良華受有損害；黃良華於91年間對庚○公司及丁
      ○○、丙○○提起損害賠償之民事訴訟，經本院以96年度
      重上更(一)字第7 號民事判決，認丙○○於繼承黃淑卿之遺
      產範圍內，與丁○○及庚○公司應連帶給付黃良華7,199,
      128 元，及自89年5 月2 日起至清償日止按年息5%計算之
      利息，並經最高法院於97年12月18日，以97年度台上字第
      2641號駁回兩造上訴而確定。
（三）庚○公司已依照系爭前案判決之結果，賠償黃良華包括損
      害額及利息合計10,299,900元。
（四）丙○○繼續履行繼承有關黃淑卿應負本件之債務顯失公平
      。丙○○就黃淑卿之債務繼承，得主張限定繼承責任。
六、兩造協商爭執事項：（一）甲○○等是否為黃淑卿任職於庚
    ○公司期間之人事保證人？（二）如甲○○等為黃淑卿之人
    事保證人，系爭保證契約第2 條是否有效？庚○公司就黃淑
    卿造成之損害，是否不能依他項方法受賠償？得否依據人事
    保證法律關係請求甲○○等賠償損害？如得請求賠償，是否
    因為有適用民法第756 條之5 第1 項第3 款及同法第756 條
    之6 第1 、2 款之規定，法院得減輕甲○○等之賠償金額或
    免除賠償？（三）庚○公司依人事保證契約請求權請求甲○
    ○等賠償損害，是否罹於2 年的時效期間？（四）庚○公司
    能否再請求丙○○於繼承黃淑卿遺產範圍內，與丁○○連帶
    給付3,100,772 元及利息？能否再請求甲○○等應就丁○○
    等繼承黃淑卿之遺產於強制執行無效果時，關於不足部分，
    於3,100,772 元及利息範圍內，負連帶給付責任？（五）丁
    ○○繼續履行繼承有關黃淑卿應負本件債務，是否顯失公平
    ？丁○○就黃淑卿之債務繼承，得否主張限定繼承責任？茲
    分述如下：
（一）甲○○等是否為黃淑卿任職於庚○公司期間之人事保證人
      ？
　１、按人事保證未定期間者，自成立之日起有效期間為三年；
  　　新增第24節之1 之規定，除第756 條之2 第2 項外，於民
      法債編修正施行前成立之人事保證，亦適用之。民法第75
      6 條之3 第3 項、民法債編施行法第35條分別定有明文。
      則依上所述，民法第756 條之3 第3 項於民法債編修正施
      行前即89年5 月5 日前之人事保證亦有適用。本件甲○○
      等抗辯：甲○○並未同意擔任黃淑卿之人事保證人，亦未
      於甲○○保證書上簽名及用印。而丁○○雖擔任黃淑卿之
      人事保證人，惟保證期間不明。又庚○公司既於89年3 月
      3 日要求甲○○擔任黃淑卿之人事保證人，則丁○○即不
      再負人事保證人責任云云，固援用內政部警政署刑事警察
      局（下稱刑警局）99年7 月23日刑鑑字第09900091161 號
      鑑定書（見原審卷二第70頁以下，下稱系爭鑑定）為證。
      惟庚○公司否認之，並主張：甲○○確於保證書上簽名及
      蓋章，同意擔任黃淑卿之人事保證人。而甲○○提供系爭
      鑑定做為鑑定使用之印章與保證書、郵局印鑑及遺產分割
      協議上之印章不同，故系爭鑑定以此基礎，認定甲○○提
      出之印章與保證書、郵局印鑑及遺產分割協議上之印章不
      同，自不能資為有利於甲○○之認定。又丁○○自承86年
      11月17日簽立的丁○○保證書，其保證期間為3 年，而本
      件保證責任，係發生於89年4 月間，丁○○自應負保證責
      任。再者，人事保證人並不限於1 人，故本件甲○○擔任
      保證人後，丁○○仍應負保證責任等情。
  ２、甲○○抗辯部分：經查，甲○○保證書、庚○公司員工職
      務保證人徵信簡介及對保卡（下稱甲○○徵信簡介、對保
      卡，與保證書合稱甲○○保證人文件）上分別有甲○○之
      簽名與印章乙節，有上述保證書及對保卡影本各1 件附於
      原審卷（見原審卷第136-137 頁）可稽，堪予認定。而按
      甲○○保證書上同時存有黃淑卿之簽名、蓋印及甲○○之
      身分證正、反面影本乙節，有上述保證書可稽，且未見甲
      ○○予以爭執，足見甲○○保證書簽立時，不僅有黃淑卿
      之簽名與蓋章，亦有甲○○之身分證正、反面影本。一般
      而言，僅依甲○○保證書上存有上開簽名、蓋章及身分證
      影本，固不能即謂甲○○保證書上留存甲○○之簽名及蓋
      章，當然為真正，惟黃淑卿係甲○○之媳婦，為甲○○所
      自承，衡之常情，黃淑卿若未徵得甲○○同意擔任其人事
      保證人，應不至於讓甲○○與黃淑卿之簽名與蓋章同時存
      在於甲○○保證書上，遑論一併附上甲○○之身分證正、
      反面影本，已徵庚○公司主張甲○○保證書係屬真正乙節
      ，並非虛指。況參諸甲○○保證書簽立日期89年3 月3 日
      ，早於黃淑卿涉及挪用交割款及盜賣股票行為被發現，顯
      見彼時尚無因為黃淑卿有違職務行為，應負損害賠償之情
      事發生，衡情，庚○公司亦無冒著偽造甲○○保證書風險
      之必要？尤有甚者，由甲○○擔任黃淑卿之人事保證人，
      除係庚○公司僱用職員之規定外，苟將來黃淑卿因有違職
      務，致庚○公司應負損害賠償責任時，庚○公司能否僅憑
      甲○○擔任人事保證人，即得擔保該公司免於或減少損害
      ，尚難遽斷。則庚○公司於甲○○擔任黃淑卿保證人之情
      形下，既無法確保該公司可因此免於或減少黃淑卿執行職
      務所可能帶來之損害，衡之常情，庚○公司更無偽造甲○
      ○保證書，致令該公司及相關人員陷於將來須面對偽造文
      書罪嫌指控之必要，益徵庚○公司此部分主張，確有其依
      據。次查，原審為比對甲○○保證人文件上之甲○○蓋章
      是否真實，因而向中華郵政股份有限公司高雄郵局（下稱
      高雄郵局）函調甲○○向郵局開戶的相關資料，依該局提
      供甲○○向該局開立帳戶之「郵政存簿儲金立帳申請書」
      、「印鑑卡」及「存簿儲金儲戶申請變更帳戶事項申請書
      」文件（見原審卷一第135 頁正、背面，下稱系爭甲○○
      郵局文件）所示，上開文件均有甲○○之蓋章乙節，有高
      雄郵局函及附件附於原審卷（見原審卷一第99-100頁、第
      132 頁）可稽。又系爭甲○○郵局文件上之甲○○蓋章，
      均屬真正乙節，為甲○○到庭所承認（見原審卷一第114
      頁），堪可認定。而按甲○○保證人文件及系爭甲○○郵
      局文件上之甲○○蓋章是否相同乙節，經送請刑警局鑑定
      結果，據該局先後二次函復意旨，均指稱：甲○○保證人
      文件與系爭甲○○郵局文件年代相隔久遠，僅現有資料，
      尚無法鑑定乙節，有系爭鑑定及刑警局99年2 月26日刑鑑
      字第0990021144號函（見原審卷二第70頁及卷一第146 頁
      ）可稽，固屬無從依鑑定方式，予以比對。惟文書之真偽
      ，得依核對筆跡或印跡證之，為民事訴訟法第359 條第1
      項所明定。經以肉眼觀察甲○○保證人文件及系爭甲○○
      郵局文件上之甲○○蓋章，發現兩者文件上之甲○○蓋章
      ，其字體態樣、大小、印文周圍寬長，極為相似，甚至介
      於「陳」字與「緞」字間印文下緣的橫線有一寬約0.3 公
      分的缺口，亦屬相同（見原審卷第135-137 頁），顯見庚
      ○公司主張甲○○保證人文件上甲○○蓋章為真正乙節，
      應可採信。至系爭鑑定固同時鑑認：甲○○保證人文件之
      印文與由甲○○在審理中提出之印章所蓋之印文不同（見
      原審卷二第70頁）。惟送鑑印章並非甲○○於郵局開戶使
      用之印章乙節，為甲○○於原審所不爭執（見原審卷一第
      288 頁），衡情，已難做為鑑定之樣本印章。甚者，送鑑
      印章既由甲○○事後提出，亦難期其客觀與信實，故甲○
      ○保證人文件之印文與由甲○○提出之印章所蓋印文不相
      同，並不能即認甲○○保證人文件上所蓋之印文，即屬虛
      偽。此參諸同時送鑑之文件，尚有甲○○不否認真正之遺
      產分割協議書（見原審卷第4 頁），而遺產分割協議書上
      所蓋甲○○之印文，亦據系爭鑑定同時鑑認與由甲○○提
      出印章所蓋之印文不同乙節益明。是系爭鑑定有關此部分
      鑑定意見，自不足資為有利於甲○○之認定。又查，依甲
      ○○對保卡之對保人即庚○公司職員張文燕於原審到庭證
      述：伊均按對保程序來對保，所謂對保程序，就是要注意
      是否為本人。對保之保證人，只要可以寫字簽名，就會請
      他寫，伊印象中，沒有別人代簽名之情形。只有對保卡上
      之簽名，必須本人親簽（見原審卷一第290-291 頁）等語
      ，倘參諸甲○○對保卡上保證人簽章欄「甲○○」之簽名
      筆跡，與該對保卡右上角保證人處之「甲○○」簽名明顯
      不同；暨保證人簽章欄「甲○○」之簽名，其運筆不順、
      結構較鬆散及筆劃刻板。至右上角保證人處之「甲○○」
      簽名，其運筆及走勢等相對較為平順（見原審卷一第137
      頁）等情，應可推認甲○○對保卡保證人簽章欄「甲○○
      」之簽名與右上角保證人處之「甲○○」簽名，係屬不同
      之人的簽名，而前者之簽名，似屬識字不多、手部無力或
      書寫文字有困難者，則衡之甲○○自承其不識字乙節相互
      以觀，自得推認張文燕於甲○○對保卡對保時，確實有向
      甲○○對保，並由甲○○於保證人欄簽名無訛，足徵甲○
      ○保證書確實為真實。至張文燕固同時證述：伊對於黃淑
      卿之保證人甲○○沒有什麼印象；保證人是否親自到場對
      保印象模糊；因為時間過久，保證書上面的簽名是否為甲
      ○○親自簽名、印章是否為其親自蓋章，沒有印象（見原
      審卷290 頁）等語。惟張文燕之證述，已可認定甲○○保
      證書為真正乙節，業如前述。再者，甲○○保證書係簽立
      於89年3 月3 日，距離張文燕作證之99年4 月29日止，已
      有逾10年的期間，故張文燕為上開證述，即難遽謂有違常
      理。況有關保證書係庚○公司之固定格式，保證人簽名要
      現場簽，就是張文燕一定要在場看到保證人簽名，才算完
      成。甲○○對保卡上面對保人簽章，確係張文燕所蓋（見
      原審卷第290-291 頁）乙節，亦據張文燕證述綦詳。是張
      文燕上開印象模糊或沒有印象等證述，仍不能資為有利於
      甲○○之認定，併予敘明。綜上所述，甲○○對於被保證
      人黃淑卿於任職期間，如有違反法令，致庚○公司須對他
      人負清償責任時，自應負保證人責任。是其抗辯不負保證
      人責任云云，洵不可採。
  ３、丁○○抗辯部分：經查，丁○○保證書未載明保證期間乙
      節，固有該保證書附於原審卷（見原審卷二第19頁）可稽
      ，堪認該人事保證契約，係屬未定期間之保證契約，揆諸
      前揭說明，其人事保證之有效期間，應為自成立之日即86
      年11月17日起算3 年，故丁○○保證書之有效期間應至89
      年11月17日止。是丁○○辯稱其簽立之保證書，因未附有
      期間，故伊不負保證責任云云，洵屬無據。次查，丁○○
      簽立丁○○保證書時，法律並無有關人事保證契約之規定
      ，則庚○公司要求其職員黃淑卿應提供2 位人事保證人，
      自無違法律規定。此參諸民法於89年5 月5 日施行之人事
      保證契約章節，亦未同時規範人事保證人僅限於1 位益明
      。此外，丁○○復未舉證證明其已依保證書保證規約辦妥
      更換保證人手續，則其於保證契約有效期間內，對於黃淑
      卿在任職期間，如有違反法令，致庚○公司須對他人負清
      償責任時，自應負保證人責任。是其抗辯不負保證人責任
      云云，自不可採。
（二）庚○公司依人事保證契約請求權請求甲○○等賠償損害，
      是否罹於2 年的時效期間？
　１、按僱用人對保證人之請求權，因二年間不行使而消滅。民
  　　法第756 條之8 著有明文。次按民法第128 條規定，消滅
      時效自請求權可行使時起算，所謂請求權可行使時，乃指
      權利人得行使請求權之狀態（最高法院63年台上字第1885
      號判例要旨參照）；所謂請求權可行使時，乃指其請求權
      之行使，已無法律上障礙而言。此與請求權人主觀上何時
      知悉其可行使無關。（最高法院70年度台上字第3384號、
      85年度台上字第2340號裁判要旨參照）；民法第197 條所
      謂知有損害，即知悉受有何項損害而言，至對於損害額則
      無認識之必要（最高法院82年度台上字第1700號裁判要旨
      參照）。是依上述，所謂請求權可行使，係指請求權人知
      悉其損害，且關於其行使請求權，客觀上已無法律上障礙
      ；既不以請求權人認識其損害額多寡為必要，亦與其主觀
      上何時知悉可行使請求權無關。又按88年4 月21日增訂民
      法第756 條之8 ，固規定僱用人對於保證人之請求權，因
      2 年間不行使而消滅，此規定依修正後之債編施行法第35
      條規定，於民法債編修正施行前成立之人事保證，亦適用
      之。惟前揭增訂及修正之規定，依債編施行法第36條第2
      項規定，自89年5 月5 日施行，則上開2 年時效即應自89
      年5 月5 日起算。至89年5 月5 日施行前訂立之人事保證
      契約，因人事保證契約性質上係屬無名契約，原應適用民
      法第125 條之15年時效期間的規定，迨上述民法債編增訂
      及修正後，自89年5 月5 日起，始適用2 年的短期時效期
      間。再按人事保證者，謂當事人約定，一方於他方之受僱
　    人將來因職務上之行為而應對他方為損害賠償時，由其代
      負賠償責任之契約。為上述增訂民法第756 條之1 所明定
      ，依修正後債編施行法第35條規定，於民法債編修正施行
      前成立之人事保證，亦適用之。
  ２、甲○○等抗辯：本件損害賠償事故，係發生於89年4 月28
      日，庚○公司遲至98年4 月2 日始向原審法院聲請對甲○
      ○等核發支付命令，依民法第756 條之8 之規定，其人事
      保證契約請求權已罹於2 年時效，甲○○等自不負人事保
      證人責任等語。惟為庚○公司所否認。經查，黃淑卿原任
　　　職於庚○公司從事營業員工作，於89年4 月間，因未依客
　　　戶即黃良華之指示下單買賣股票、挪用交割款及盜賣股票
　　　等行為，致黃良華受有損害。黃良華遂於91年間向原審法
  　　院，對庚○公司及丁○○、丙○○提起損害賠償之民事訴
    　訟，經原審法院於93年間判決黃良華之訴駁回。旋經黃良
      華向本院提起上訴，經本院以93年度重上字第49號判決原
      判決部分廢棄，庚○公司及丁○○、丙○○應連帶給付黃
      良華11,998,547元及法定利息。嗣經當事人不服，上訴最
      高法院後，發回本院，並經本院以96年度重上更(一)字第7
      號民事判決，判認丙○○於繼承黃淑卿之遺產範圍內，與
      丁○○及庚○公司應連帶給付黃良華7,199,128 元，及自
      89年5 月2 日起至清償日止按年息5%計算之利息，旋經最
      高法院於97年12月18日，以97年度台上字第2641號判決駁
      回兩造上訴而確定乙節，為兩造所不爭執，並有相關判決
      附於原審卷（見原審卷一第4-17頁、第241-243 頁、第26
      4 頁、268-278 頁），堪可認定。依上所述，足見黃淑卿
      於89年4 月間，即因未依黃良華之指示下單買賣股票、挪
      用交割款及盜賣股票等行為，致黃良華受有損害，而應對
      黃良華負侵權行為損害賠償責任。
  ３、次查，庚○公司係黃淑卿之僱用人，而黃淑卿係利用其受
      僱於庚○公司營業人員之職務，接受黃良華之相關股票買
      賣委託，顯見黃淑卿如對黃良華應負侵權行為損害賠償責
      任時，庚○公司基於黃淑卿僱用人或黃良華委託契約相對
      人之關係，均應對於黃良華分別負擔侵權行為或債務不履
      行損害賠償責任。換言之，庚○公司因為黃淑卿之職務行
      為，造成庚○公司受有須對黃良華負擔債務之損害。而按
      本件黃良華所受之損害，既係由於黃淑卿所造成，則庚○
      公司自得向最終應負責任之人即黃淑卿求償，顯見此時，
      黃淑卿已因其職務上之行為，應對庚○公司負擔損害賠償
      責任。且此一損害賠償責任範圍，似不限於黃良華求償部
      分，更可能擴及包括黃淑卿職務行為造成庚○公司其他營
      業上之損失等。足見黃淑卿於侵害黃良華權利之同時，亦
      因其職務行為，應對於庚○公司負擔損害賠償責任。揆諸
      人事保證者，係謂當事人約定，一方於他方之受僱人將來
      因職務上之行為而應對他方為損害賠償時，由其代負賠償
      責任之契約等要旨相互以觀，堪認庚○公司本於人事保證
      契約，得請求甲○○等代負賠償責任者，其時效期間之起
      算點，原則上，亦應從此時點起算。又黃淑卿侵權行為係
      發生於89年4 月間，則計算甲○○等應負人事保證契約代
      履行責任之2 年時效期間，倘參諸民法債編增訂及修正後
      ，自89年5 月5 日起，始適用2 年之短期時效期以觀，應
      自89年5 月5 日起算。
  ４、又查，甲○○等應負人事保證代履行責任，其時效期間為
      2 年，倘參諸時效起算點，應自89年5 月5 日起算乙節以
      觀，已徵其時效期間應於91年5 月5 日消滅。惟所謂請求
      權可行使，係指請求權人知悉其損害，且關於其行使請求
      權，客觀上已無法律上障礙；既不以請求權人認識其損害
      額多寡為必要，亦與其主觀上何時知悉可行使請求權無關
      乙節，業如前述。顯見庚○公司得請求甲○○等負人事保
      證契約代履行責任，應以庚○公司知悉其因黃淑卿執行職
      務之侵權行為，致其受有損害，並其行使請求權，客觀上
      已無法律上障礙為前提。至於所受損害額多寡，則無認識
      之必要。再查，黃良華以黃淑卿執行職務，侵害其權利，
      致其受有損害為由，於91年間向原審法院，對庚○公司及
      丁○○、丙○○提起損害賠償之民事訴訟乙節，業如前述
      。衡情，庚○公司至遲，應於黃良華起訴狀送達庚○公司
      時，知悉其因為黃淑卿執行職務，侵害黃良華權利，應對
      黃良華負擔損害賠償債務，暨得向黃淑卿主張其他可能之
      營業損害。是庚○公司對於甲○○等之人事保證契約代履
      行責任請求權，最慢應自91年間起算，堪予認定。而按庚
      ○公司遲至98年4 月2 日始向原審法院聲請對甲○○等核
      發支付命令乙節，業據甲○○等陳述綦詳，並為庚○公司
      所不否認，且有支付命令附於原審卷（見原審卷一第22頁
      ）可稽，堪可認定。揆諸前揭說明，庚○公司對於甲○○
      等之人事保證契約請求權，即因2 年時效屆滿而消滅。至
      民法第188 條第3 項固規定，僱用人賠償損害時，對於侵
      權行為之受僱人，有求償權。惟上開規定，係屬損害額確
      定問題，揆諸前揭說明，並不影響請求權時效起算點。況
      其範圍僅限定於黃良華請求庚○公司負擔僱用人負連帶損
      害賠償，經庚○公司黃良華賠償後，所取得之求償權，核
      亦與本件庚○公司依人事保證契約，得請求甲○○等對於
      庚○公司之受僱人黃淑卿因職務上之行為，而應對庚○公
      司為損害賠償時，由其等代負賠償責任之範圍不同。是原
      審以民法第188 條第3 項規定，僱用人賠償損害時，對於
      侵權行為之受僱人有求償權，則僱用人與受僱人間並無應
      分擔部分可言，是若黃良華直接向丁○○、丙○○請求並
      獲得給付，庚○公司即無損害可言。故庚○公司知悉黃淑
      卿盜賣黃良華股票等情之時，仍未確定損害之發生，必以
      庚○公司受黃良華請求，並予賠償時起，始確定其有損害
      之發生，而得向甲○○等請求損害賠償。從而，庚○公司
      對於甲○○等之人事保證契約請求權時效期間，自應賠償
      損害起算。又庚○公司既於98年1 月16日匯款賠償黃良華
      之損害，則其於98年4 月2 日向原審法院聲請核發支付命
      令（其後，視為起訴），請求權自未罹於時效之認定，容
      有未洽。
（三）依前揭說明，甲○○等既因2 年時效消滅，並經彼等為時
      效抗辯，而不負人事保證人代負履行責任，則兩造協商爭
      點（二）如甲○○等為黃淑卿之人事保證人，系爭保證契
      約第2 條是否有效？庚○公司就黃淑卿造成之損害，是否
      不能依他項方法受賠償？得否依據人事保證法律關係請求
      甲○○等賠償損害？如得請求賠償，是否因為有適用民法
      第756 條之5 第1 項第3 款及同法第756 條之6 第1 、2
      款之規定，法院得減輕甲○○等之賠償金額或免除賠償？
      （四）能否再請求甲○○等應就丁○○等繼承黃淑卿之遺
      產於強制執行無效果時，關於不足部分，於3,100,772 元
      及利息範圍內，負連帶給付責任？即無再予贅述之必要，
      併予敘明。
（四）庚○公司能否再請求丙○○於繼承黃淑卿遺產範圍內，與
      丁○○連帶給付3,100,772 元及利息？丁○○繼續履行繼
      承有關黃淑卿應負本件債務，是否顯失公平？丁○○就黃
      淑卿之債務繼承，得否主張限定繼承責任？
  １、按僱用人賠償損害時，對於為侵權行為之受僱人，有求償
      權；繼承人自繼承開始時，除本法另有規定外，承受被繼
      承人財產上之一切權利、義務。但權利、義務專屬於被繼
      承人本身者，不在此限；繼承人對於被繼承人之債務，負
      連帶責任，民法第188 條第3 項、97年1 月2 日修正前民
      法第1148條、第1153條第1 項分別定有明文。又繼承在民
      法繼承編中華民國96年12月14日修正施行前開始，繼承人
      於繼承開始時為無行為能力人或限制行為能力人，未能於
      修正施行前之法定期間為限定或拋棄繼承，由其繼續履行
      繼承債務顯失公平者，於修正施行後，以所得遺產為限，
      負清償責任；繼承在民法繼承編中華民國98年5 月22日修
      正施行前開始，繼承人因不可歸責於己之事由或未同居共
      財者，於繼承開始時無法知悉繼承債務之存在，致未能於
      修正施行前之法定期間為限定或拋棄繼承，且由其繼續履
      行繼承債務顯失公平者，於修正施行後，以所得遺產為限
      ，負清償責任，民法施行法第1 條之1 第2 項、第1 條之
      3 第4 項亦分別著有明文。本件丁○○抗辯：伊對於黃淑
      卿是否依照客戶指示下單買賣股票？有無因為挪用客戶交
      割款及盜賣客戶股票等行為，應負侵權行為損害賠償責任
      ，均無從知悉，致丁○○未能於繼承開始時為限定或拋棄
      繼承，且由丁○○繼承本件黃淑卿之債務顯失公平，故丁
      ○○得依民法繼承編施行法第1 條之3 第4 項規定，主張
      以所得遺產為限，負清償責任等語；並與丙○○抗辯：庚
      ○公司在原審已捨棄利息賠償3,100,772 元之請求，自不
      得再請求賠償此部分損害。況其賠償利息部分，亦不得請
      求遲延利息等詞。惟為庚○公司所否認。
　２、經查，庚○公司已依照系爭前案判決之結果，於98年1 月
      16日賠償黃良華包括損害額及利息合計10,299,900元乙節
      ，為兩造所不爭執（見本院卷第77頁）。次查，庚○公司
      於本院請求給付之3,100,772 元，係屬該公司賠償黃良華
      請求之損害額7,199,128 元，其中自89年5 月2 日起至清
      償日即98年1 月16日止，按年息5%計算之遲延利息乙節，
      亦為兩造所不爭執（見本院卷第77頁）。又查，被上訴人
      繼續履行繼承有關黃淑卿應負本件之債務顯失公平，故被
      上訴人就黃淑卿之債務繼承，得主張限定繼承責任乙節，
      同為兩造所不爭執，均堪認定。則庚○公司請求被上訴人
      於繼承黃淑卿遺產範圍內，再給付3,100,772元及利息，
      即屬有據。至庚○公司固於99年3 月30日具狀向原審表示
      ，其起訴請求丁○○等應連帶給付7,199,128 元，及自89
      年5 月2 日起至清償日止，按年息5%計算之遲延利息；其
      中利息減縮自98年4 月2 日起至清償日止（見原審卷一第
      164 頁）。庚○公司減縮其訴之聲明請求利息，在訴訟法
      上，僅生如同撤回此部分請求之效果，尚難以此減縮之聲
      明，遽謂庚○公司捨棄3,100,772 元部分之請求。再者，
      庚○公司所賠償予黃良華之3,100,772 元，固屬遲延利息
      之性質，惟就庚○公司而言，仍屬其損害賠償之一部分，
      則其本於代償權，請求黃淑卿之繼承人，應負損害賠償責
      任時，自得併請求其自賠償時起之遲延利息，是丁○○等
      抗辯庚○公司就其請求之3,100,772 元，不得再請求遲延
      利息，洵屬無據，併予敘明。
  ３、再查，庚○公司對於黃淑卿取得求償權，而黃淑卿既於89
      年5月4日死亡，則依當時民法第1148條、第1153條之規定
      ，本應由黃淑卿之繼承人負連帶責任。而按，黃淑卿死亡
　    後，其配偶丁○○未於法定期間內限定或拋棄繼承乙節，
      為兩造所不爭執，堪可認定。則依前揭規定，丁○○對於
      黃淑卿應對庚○公司負擔之損害賠償責任，固應負連帶責
      任。惟黃淑卿係因未依黃良華之指示下單買賣股票、挪用
      交割款及盜賣股票等不法行為，致庚○公司對於黃良華負
      擔損害賠償債務，此係黃淑卿職務上不法行為所致，如無
      確切證據證明丁○○確實知情，以彼等非從事相同工作性
      質而觀，衡情，縱為夫妻之親，亦難期丁○○均能知悉，
      並於黃淑卿死亡時，可於繼承開始時為限定或拋棄繼承。
      雖黃淑卿未依客戶指示下單買賣股票、挪用交割款及盜賣
      股票之不法行為，黃良華曾以丁○○為被告，於系爭前案
      起訴，請求損害賠償，然黃良華係於91年間起訴，彼時，
      早逾丁○○得拋棄或限定繼承之法定期間（即自89年5 月
      4 日起2 或3 個月內），是丁○○抗辯：伊因不可歸責於
      己之事由，於繼承開始時，無法知悉繼承黃淑卿之系爭賠
      償款債務存在，致未能於修正施行前之法定期間為限定或
      拋棄繼承，應屬可採。
  ４、復查，黃淑卿死亡後，丁○○與丙○○共同繼承座落高雄
      市○○區○○段二小段1190地號土地（面積：1197平方公
      尺、應有部分萬分之119 ）及其上門牌號碼高雄市○○區
      ○○路61號4 樓建物（建號同段541 號）、台灣產物保險
      股份有限公司股票1,000 股、現金150,000 元，遺產總額
      1,538,680 元，黃淑卿以上開房地擔保借款之3,600,000
      元，尚積欠本金3,346,500 元等情，此有財政部高雄市國
      稅局99年6 月23日財高國稅資字第0980045583號函及函附
      遺產稅申報書影本、國泰世華商業銀行前鎮分行99年3 月
      24日國世前鎮字第0990000028號函附卷（見原審卷一第43
      -48 頁、第152 頁）可稽，堪予認定。依上所述，足見丁
      ○○因繼承所得利益，於黃淑卿之財產扣除債務後，所得
      甚少。此外，參以系爭賠償款債務，係因黃淑卿不法行為
      所致，與丁○○本無任何關連，是由丁○○繼續履行繼承
      此一債務，對丁○○應屬顯失公平。則丁○○抗辯其就黃
      淑卿之債務繼承，得主張限定繼承責任，洵屬有據。
  ５、綜上，丁○○因不可歸責於己之事由，於繼承開始時無法
      知悉繼承之系爭賠償款債務存在，致未能於修正施行前之
      法定期間為限定或拋棄繼承，且由其繼續履行繼承債務顯
      失公平；又被上訴人於黃淑卿死亡即繼承開始時為無行為
      能力人，且未能於民法繼承編修正施行前之法定期間為限
      定或拋棄繼承，由其繼續履行繼承債務亦顯失公平等情，
      均如前述，揆諸首揭法條規定，丁○○等就系爭賠償款之
      繼承債務應以所得遺產為限，連帶負清償責任。庚○公司
      主張丁○○應以其財產清償黃淑卿之債務云云，即屬無據
      。
七、綜上所述，庚○公司對於黃淑卿就系爭賠償款債務，既取得
    求償權，而丁○○及被上訴人就其繼承黃淑卿之賠償債務，
    亦以所得遺產為限，連帶負清償責任，則庚○公司依民法第
    188 條第3 項及繼承關係，於本院擴張請求丁○○及被上訴
    人應於繼承黃淑卿之遺產範圍內，連帶給付庚○公司3,100,
    772 元，及自98年4 月14日起至清償日止，按週年利率5%計
    算之利息，為有理由，應予准許。至其請求丁○○對於上開
    繼承債務，應以其財產清償黃淑卿之債務，則為無理由，應
    予駁回。又庚○公司對於甲○○及丁○○之人事保證契約請
    求權，既已罹於時效，則其於本院擴張請求甲○○等於庚○
    公司就丁○○等繼承之黃淑卿遺產強制執行無效果時，由甲
    ○○等就不足部分連帶給付至3,100,772 元範圍內之金額，
    及各自98年4 月26日、同年4 月14日起至清償日止，按週年
    利率5%計算之利息，亦為無理由，應予駁回。至原審就甲○
    ○等上訴部分，為其敗訴之判決，並為假執行之宣告，尚有
    未洽。甲○○等上訴意旨指摘原判決此部分不當，求予廢棄
    改判，為有理由，爰由本院將原判決此部分廢棄，改判如主
    文第4 項所示。
八、庚○公司陳明願供擔保聲請宣告假執行，關於其勝訴部分，
    核無不合，爰酌定相當之擔保金額，予以准許。
九、據上論結，本件庚○公司上訴部分，其中部分有理由，部分
    無理由；甲○○及丁○○上訴為有理由，依民事訴訟法第44
    9 條第1 項、第450 條、第78條、第79條、第85條第2 項、
    第463 條、第390 條第2 項，判決如主文。
中　　華　　民　　國　　100 　年　　3　　月　　31  　 日
                            民事第四庭
                                審判長法官  蔡文貴
                                法      官  謝靜雯
                                法      官  李昭彥
以上正本證明與原本無異。
如對本判決上訴，須於判決送達後20日內向本院提出上訴狀，其
未表明上訴理由者，應於上訴後20日內向本院提出上訴理由書（
均須按他造當事人之人數附繕本）。上訴時應提出委任律師或具
有律師資格之人之委任狀，並依附註條文規定辦理。如委任律師
提起上訴者，應一併繳納上訴審裁判費。
中　　華　　民　　國　　100 　年　　3 　月　　 31 　　日
                                書  記  官  黃一秋
附註：
民事訴訟法第466 條之1 ：
對於第二審判決上訴，上訴人應委任律師為訴訟代理人，但上訴
人或其法定代理人具有律師資格者，不在此限。
上訴人之配偶、三親等內之血親、二親等內之姻親，或上訴人為
法人、中央或地方機關時，其所屬專任人員具有律師資格並經法
院認適當者，亦得為第三審訴訟代理人。
第1 項但書及第2 項情形，應於提起上訴或委任時釋明之。
